【裁判字號】    95,再易,3
【裁判日期】    950721
【裁判案由】    拆屋還地
【裁判全文】
臺灣花蓮地方法院民事判決               95年度再易字第3號
再審原告    甲○○
再審被告    玉豐企業股份有限公司
法定代理人  乙○○
上列當事人間請求拆屋還地事件，再審原告對於本院民國90年9
月25日90年度簡上字第39號確定判決提起再審之訴，本院判決如
下：
    主      文
再審之訴駁回。
再審訴訟費用由再審原告負擔。
    事      實
甲、再審原告方面：
壹、聲明：原確定判決廢棄，上開廢棄部分，再審被告於前審之
    訴及假執行之聲請均駁回。
貳、陳述：
一、再審原告於民國95年3月20日向花蓮縣玉里地政事務所（下
    稱玉里地政事務所）調出地籍圖謄本，且發現現場有舊界樁
    ，並找出再審原告委託堂弟林川水於50年5月15日購買花蓮
    縣玉里鎮○○段271地號土地之讓渡書，遂於95年3月22日依
    民事訴訟法第五百條第一項、第四百九十六條第一項第十三
    款規定提起本件再審之訴。
二、再審被告係於61年9月14日取得花蓮縣玉里鎮○○段255地號
    土地（下稱系爭土地）之所有權，然在此之前，再審原告之
    房屋早建立在目前之位置（50年由堂弟林川水代建，再審原
    告於52年7月3日遷入），居住至今四十餘年從未移動，當初
    所有鑑界均無問題。本件新測繪之圖與再審原告於95年3月
    20日申請之地籍圖謄本又有不同，經比對現場發現之新證據
    界樁，發現原審判決所用之圖與界樁顯不相符，且此新舊二
    圖之變更，究係依何標準，實值探究，因已嚴重影響人民於
    憲法上所保障之財產權，有最高法院88年度台上字第1361號
    判決可參，根據發現之界樁及目前申請之地籍圖謄本，原審
    判決恐有違誤。
三、系爭土地原地號為花蓮縣玉里鎮○里段703之1地號土地與39
    6之264地號土地合併改為396之246地號土地，61年時始編為
    玉里段255地號土地，前面705之16地號與705之26地號二間
    房屋土地徵收後拆掉，土地改為玉里段251地號（69年改為
    玉昌段251地號土地至今）。同鎮○○段271地號土地原為70
    5之13地號及396之247地號，合併改為玉里段396之247地號
    ，61年重編重測改為玉里段271地號，69年改為玉昌段271地
    號至今。由圖上比對界樁，再審原告所興建之房屋如附圖
    所示斜線部分，實無占用系爭土地，證人測量員亦證稱於
    69年有重測過，但地界線為何變更及如何變更則未詳述，原
    審僅以面積未增加而認再審被告主張為正確，然本件之重點
    係在地籍線之位置而非爭執面積之變化。
四、讓渡書內記載明確界址，請鈞院能比照95年3月20日向玉里
    地政事務所申請地籍謄本之位置，並以現場界樁為準，重新
    測量。
乙、再審被告方面：
壹、聲明：如主文所示。
貳、陳述：
一、再審原告於前審程序中，即以該舊地籍圖據以抗辯，惟其抗
    辯為前審確定判決所不採，並於判決理由中詳予論列，再審
    原告於判決確定多年後，再申請該舊地籍圖，據以主張為新
    證據而聲請再審，顯不合法定再審要件，再審原告曾以同一
    事由，向鈞院提起再審之訴，經鈞院以94年度再易字第1號
    民事判決駁回。
二、前審確定判決所憑據之複丈成果圖，雖係依照現在地籍圖測
    量的結果，惟地籍線並無變更，已經原確定判決詳加說明，
    自無再審原告所稱新測繪之圖與舊地籍圖謄本有差異之情事
    ，況舊地籍圖依法已不能採用，不能作為測量之憑據，再審
    原告所引用最高法院及高等法院之判決與本件情形不同，且
    非屬有效之判例，再審原告執此為證，不合法定再審要件。
三、再審原告提出之讓渡書為私文書，並無任何公信力，更無從
    據以認定系爭土地之真正界址，縱予斟酌，亦不可能影響判
    決。
丙、本院依職權調閱本院90年度簡上字第39號民事卷宗（含本院
    89年度玉簡字第36號事件卷宗） 。
    理      由
一、按再審之訴，應於三十日之不變期間內為之；前項期間，自
    判決確定時起算，但再審理由知悉在後者，自知悉時起算，
    民事訴訟法第五百條第一項、第二項定有明文。本件再審原
    告主張其於95年3月20日向花蓮縣玉里地政事務所調出地籍
    圖謄本、發現舊界樁、找出讓渡書，遂於95年3月22日對本
    院90年9月25日90年度簡上字第39號確定判決（判決確定日
    期為90年9月25日）提起再審之訴，就再審原告主張之事實
    觀之，形式上已符合提起再審之訴法定三十日期間之規定，
    合先敘明。
二、按再審之訴顯無再審理由者，得不經言詞辯論，以判決駁回
    之，民事訴訟法第五百零二條第二項定有明文。民事訴訟法
    第四百九十六條第一項第十三款所謂當事人發現未經斟酌之
    證物，係指前訴訟程序事實審之言詞辯論終結前已存在之證
    物，因當事人不知有此，致未經斟酌，現始知之者而言。倘
    當事人早知有此證物得使用而不使用，即無所謂發見，自不
    得以之為再審理由。（最高法院87年度台上字第1160號判決
    意旨可參）。又當事人已依上訴主張其事由或知其事由而不
    為主張者，亦不得以此為由提起再審之訴；所發現未經斟酌
    之證據，以如經斟酌可受較有利益之裁判者為限（同法第四
    百九十六條第一項、同項第十三款明文可參）。當事人以發
    現得使用未經斟酌之證物為再審理由者，應就其在前訴訟程
    序不能使用之事實，負舉證責任。
三、經查：
  (一)再審原告所引用95年3月20日申請之地籍圖謄本，為系爭土
    地重測前之謄本（其上標示花蓮縣玉里鎮○里段396之246、
    396之247地號土地），該資料已於原確定判決90年9月12日
    言詞辯論時由證人即玉里地政事務所測量員林通源提出供參
    考，再審原告亦在場得知該證人所提供之該份地籍圖，另再
    審原告亦於該次言詞辯論時提出書狀陳稱系爭土地原圖地籍
    為396之246地號土地水泥界址柱，有本院依職權調閱90年度
    簡上字第39號民事卷宗可參（該卷67至69、72之1、91頁）
    ，可見再審原告所指地籍圖謄本、舊界樁均已依上訴主張其
    事由，依據前述說明，自不得以此為由提起再審之訴。
  (二)再審原告所提出之讓渡書記載「一立讓渡書人林乞來（稱甲
    方）因年邁八十歲回酸柑老家居住，將中華路房屋隔壁開墾
    土地讓渡給乙方甲○○先生（即再審原告）伍仟元整，即日
    收清，憑立讓渡書乙紙憑據。二甲方土地界址由甲方房屋南
    邊牆界樟樹起長二十九公尺止寬由南邊苦練樹起至北邊橫線
    十二公尺五十三公分止伊圍牆石堤為界，後方河川地無人開
    墾可自行開發。三甲○○先生尚未退伍，即日起交給堂弟林
    川水代為管理，特立讓渡書乙張為據。讓渡人林乞來，受讓
    渡人甲○○，介紹代理人林川水，中華民國五十年五月十五
    日」，有讓渡書一份為憑，再審原告自承該讓渡書係其五十
    年間委託堂弟林川水購買花蓮縣玉里鎮○○段271地號土地
    之契約書，則讓渡書上之界址，應與買賣標的物即玉昌段
    271地號土地有關，與系爭土地無涉，況前開讓渡書為私文
    書，該文書上所載土地界址乃買賣契約當事人約定之內容，
    亦不能作為認定土地界址之依據。是前開讓渡書雖未經原審
    法院斟酌，惟如經斟酌顯無法使再審原告受較有利益之裁判
    ，依據前述說明，自不構成民事訴訟法第四百九十六條第一
    項第十三款之再審事由。
四、從而，再審原告本於民事訴訟法第四百九十六條第一項第十
    三款規定提起再審之訴請求判決如其聲明所述，顯無再審理
    由，爰不經言詞辯論，逕以判決駁回之。
五、本件事證已明，兩造其餘攻擊防禦方法及舉證，均無礙勝負
    判斷，爰不一一論列，附此敘明。
六、據上論結，依民事訴訟法第五百零二條第二項、第七十八條
    ，判決如主文。
中    華    民    國    95    年    7     月    21    日
                        臺灣花蓮地方法院民事庭
                            審判長法官  林碧玲
                            法      官  蕭一弘
                            法      官  楊碧惠
上列正本係照原本作成。
本判決不得上訴。
中    華    民    國    95    年    7     月    21    日
                            法院書記官  黃倪濱


司法院資訊處製作；財團法人民間司法改革基金會備份。
